【裁判字號】    89,判,3278
【裁判日期】    891123
【裁判案由】    綜合所得稅
【裁判全文】
最  高  行  政  法  院  判  決                  八十九年度判字第三二七八號
    原      告  甲○○
    被      告  財政部臺灣省北區國稅局
    代 表 人    林吉昌
右當事人間因綜合所得稅事件，原告不服行政院中華民國八十九年三月七日台八十九
訴字第○六六四六號再訴願決定，提起行政訴訟。本院判決如左︰
    主  文
原告之訴駁回。
訴訟費用由原告負擔。
    事  實
緣原告民國八十一年度綜合所得稅結算申報，被告以其漏報取自國防部中山科學研究
院（以下簡稱中科院）之薪資所得計新台幣（下同）二四六、五八二元，乃核定補徵
稅額二三、二六八元。原告不服，就取自中科院薪資所得二四六、五八二元部分，申
經復查結果，嗣申請增列扶養親屬免稅額，經被告復查結果，准予追認扶養親屬免稅
額一二○、○○○元，變更核定補徵稅額七、一○○元，原告仍不甘服，就取自中科
院之薪資所得部分，提起訴願、再訴願，均遭決定駁回，遂提起行政訴訟，茲摘兩
造訴辯意旨於次：
原告起訴意旨略謂：一、司法之可貴，在於發現真實，還原事實之真相，並予以平反
，方能平撫民怨。今原告發現其所領受自中科院之「品位加給或技術津貼」之所得，
除僱主中科院依國防實質嚇阻戰略政策需求，承諾為給與免稅之待遇外，原告仔細研
讀監察院（八五）院台財字第二四二九號糾正案全文後，赫然發現原告上開所得，從
六十八年起就迭遭人檢舉，其中有案可稽者三次，第一次財政部以六八台財稅三八五
○一號函「如係、如屬」關鍵字眼授權中科院自行認定免稅，財稅機關亦未適時表達
異議；第二次為七十九年十二月，財政部賦稅署以八十、一、四台稅一發第八○一二
三九五○號函移文單，授權核課主管機關桃園縣稅捐稽徵處大溪分處依法調查辦理，
大溪分處遂於八十年一月二十六日以桃稅溪三字第八八○號函中科院，略以：「為瞭
解貴院研究加給支付給文職人員情形，請貴院派員至本分處洽談」，經中科院派員向
承辦人員說明未扣稅引用法條後，羅先生表示瞭解，並願意摘錄該次會談要點向財政
部回報，其後大溪分處經三個月充足討論，於八十年四月八日以如下公函：「主旨：
台端建議改進本轄中山科學院給付薪資等給與核課綜合所得稅未盡合理乙節，復（覆
）如說明二，請查照。說明：一、依據財政部賦稅署1.4.日台稅一發第00000
0000號移文單辦理。二、查國防部中山科學研究院稱其員工薪資分成本俸及研究
加給兩部份，本俸依法課稅；至於研究加給係政府為獎勵科技人員科技研究工作之補
助費，此研究補助費台端建議應改成單一薪俸核課綜合所得稅，以健全所得稅制，此
案俟所得稅法修正時，將一併建議上級單位參採。三、承蒙台端提供寶貴意見，使所
得稅制俞臻．．．」，駁回檢舉訴願人對中科院非軍職員工所領品位加給、技術津貼
的檢舉攻擊，足證斯時核課主管機關大溪分處，非僅止是默示免稅而已，而以更具體
的文字，發函代中科院非軍職員工、中科院、扣繳義務人防禦抵擋檢舉訴願人檢舉攻
擊，核課主管機關大溪分處此一單方行政行為，已構成認定原告所領八十一年度品位
加給或技術津貼合於所得稅法第四條第八款前段為免稅之研究補助費，法律基礎事實
無疑。核課機關內在的行政思維，與外在行政行為是表裡一致的，是以大溪分處於該
年度並未開立「核定稅額通知書」與原告，為追補徵的行政行為，因為確認為免稅，
無庸開立之故。二、就稅捐稽徵法第一條：「稅捐之稽徵，依本法之規定，本法未規
定者，依其他有關法律之規定。」明自規定稅捐稽徵法未規定事項，適用其他有關之
法律規定，而其第三十八條：「納稅義務人對稅捐稽徵機關之復查決定，如有不服，
得依法提起訴願及行政訴訟。」復又法定不服稅捐稽徵機關復查決定，得依法提起訴
願，則訴願法為有關聯之法律，已昭然明確若前揭法條所述，是以其第二條：「本法
所稱行政處分，謂中央或地方機關基於職權，就特定具體事件所為發生公法上效果之
單方行政行為；中央或地方機關對於人民依法聲請之案件，於法定期間應作為而不作
為，致損害人民之權利或利益者，視同行政處分。」所規定，所定義的行政處分要件
來論，則財政部及被告稅捐稽徵機關再如何文過飾非或遁詞巧辯，亦不能改變已構成
核可免稅處分之既存事實，蓋作為或不作為皆屬於單方行政行為，就此立法先賢，必
已預見行政主管機關會有怠惰、反覆無常，諉過於民之不當行政行為發生，致損及人
民應受憲法保障之財產權或依法節稅權等等權利或利益之事實，而立此法條以為導正
之本意，是為法之所當然。況且關係本系爭案件適用「信賴保護原則」，已由本院員
工依法向監察院聲請，於八十八年十月二日獲得，蓋監察院八十五年三月十五日（八
五）院台財字竹二四二九號糾正案，調查確認明載此函已用印發出，對外發出則發生
法律效力，非機關內部建議函可比，因此，原告主張該管主管機關此一單方行政行為
，已構成訴願法第二條「．．．所為發生公法上效果．．．」認定免稅基礎事實無疑
，不應被追課本年度品位加給或技術津貼之所得。三、訴願法第二條─稅捐主管機關
及財政部應作為而不作為，視同為核可免稅處分已確立：復就財政部賦稅署八十八年
一月十八日台稅一發八八一八九五八二一號書函所載：「國防部中山科學研究院非軍
職人員薪給中之「品位加給」及「技術津貼」徵免所得稅案，肇始於六十八年，由該
院員工具名檢舉該院非軍職人員所領取「品位加給」及「技術津貼」未依法納稅。由
行政院將檢舉函轉財政部，經財政部函請國防部查明給付之性質，惟國防部函覆基於
業務機密之理由無從提供．．．」，可知財政部至遲於六十八年已經知悉發現中科院
非軍職人員領有「品位加給」及「技術津貼」之事實，當時雖擬具處理辦法報請行政
院函准備查在案，並於六十八年十一月三十日匆匆以（六八）台財稅三八五○一號函
徵免原則，以「如係、如屬」等關鍵詞授權中科院自行認定「品位加給、技術加給」
為合於所得稅法第四條第八款免納所得稅之研究補助費，且財政部發文給國防部後，
復為配合兩位蔣故總統、歷任行政院長之國防武器自主研發政策，以獲得國防實質嚇
阻戰略能力，保障人民之生存、自由及尊嚴，使大、中、小企業能有安定之環境發展
而發達茁壯，創造舉世稱美之經濟奇蹟，更進一步在財政部所出版各年度版所得稅法
令彙編、稅捐稽徵法令彙編中，刻意隱去財政部（六八）台財稅三八五○一號之積極
作為，使全國人民、法學界、律師界、稅捐稽徵機關中、低階層官員皆不知有此函示
存在，監察院（八五）院台財字第二四五七號函調查意見即指出：且桃園稅捐稽徵處
大溪分處於八十年四月八日回覆檢舉納稅義務人，亦認為研究加給及技術津貼係政府
為獎勵科技人員科技研究之工作補助費（對人民公開表示），而北區國稅局於八十二
年四月十五日北區國稅三第八二○○七三○七號函，認「品位加給、技術津貼」可否
適用所得稅法第四條第八款亦有疑義：採不溯既往原則，明定自：可知稅捐稽徵機關
中、低階公務員亦不知有台財稅三八五○一號函的存在；而在民國六十九年至八十三
年以前亦從未對「品位加給、技術津貼」開立核定稅額通知書或繳稅扣繳憑單，更使
人民信賴中科院非軍職員工所領之「品位加給、技術津貼」為符合所得稅法第四條第
八款前段免稅要件為免稅所得，而在中科院對外招考員工時，就前仆後繼地投入中科
院懷抱，激盪腦力、原創力，竭盡心智為獲得國防實質嚇阻戰略能力而努力研發，就
訴願法第二條第一項：「本法所稱行政處分，謂中央或地方機關基於職權，就特定具
體事件所為發生公法上效果之單方行政行為之明確定義來看，已構成有效之認可免稅
行政處分，反之，就訴願法第二條第二項：「中央或地方機關對於人民依法聲請之案
件，於法定期限內應作為而不作為，致損害人民之權利或利益者，視同行政處分」之
有效定義而論，財政部至遲於六十八年已由檢舉訴願人依所得稅法第一○三條告發中
科院非軍職員工領有品位加給、技術津貼之事實，屬已發現知悉課稅資料，當時財政
部如堅持「品位加給、技術津貼」為所得稅法第八條第四款但書部份所稱核屬勞務所
得，非免稅所得，即應命各地稅捐稽徵機關於六十九年所得稅結算申報時，發現中科
院非軍職員工，仍未申報研究補助費之所得後，依稅捐稽徵法第三十條：「稅捐稽徵
機關或財政部賦稅署指定之調查人員，為調查課稅資料，得向有關機關、團體或個人
進行調查．．．被調查者不得拒絕。」、第三十一條：「稅捐稽徵機對所得稅及營業
稅涉有犯罪嫌疑之案件，得敘明事由，聲請當地司法機關簽發搜索票後，會同當地警
察或自治人員，進入藏置帳簿、文件或證物之處所，實施搜查．．．攜回該管稽徵機
關，依法處理。司法機關接到稽徵機關前項聲請，如認為有理由，應儘速簽發搜索票
．．．」、所得稅法第七十九條：「．．．或同業利潤標準，核定其所得額，並填具
核定稅額通知書，連同各計算項目之核定數額送達納稅義務人。．．．」、第八十三
條：「稽徵機關進行調查或復查時，納稅義務人應提示有關各種證明所得額之帳簿文
據，其未提示者，稽徵機關得依其查得之資料或同業利潤標準，核定其所得額。」、
第九十五條等有關法條為調查核定之法定行為，並開立「核定稅額通知書」與中科院
非軍職員工，為法定期間應為之作為，卻在長達十餘年中不處分中科院非軍職員工所
領「品位加給、技術津貼」之不作為事實，一方面已駁回檢舉訴願人檢舉訴願，影響
檢舉訴願人領取檢舉獎金之權利，另一方面復損害中科院非軍職員工依法節稅權、工
作選擇權、生涯規劃處置財產權，已符合訴願法第二條第二項要件，視同核可中科院
非軍職員工所「品位加給、技術津貼」為免稅之研究補助費，殆無疑義；要不是在行
政院會議中財政部、國防部已達成為國防自主研發政策，應予免稅之認定，而無須調
查核定，否則以稅法授予稽徵機關查核之森嚴，那有任何機關首長、企業主或納稅義
務人能身免。故不論係刻意隱去台財稅三八五○一號函之積極作為或如後述應作為而
不作為之論述下，中科院非軍職員工所領之品位加給、技術加給，非屬另行發現課稅
之資料，應享有充分的「信賴保護原則」之適用；而地方機關桃園稅捐徵處大溪分處
基於職權（依訴願法第二條前段是謂有權解釋之機關）於八十年四月八日復以：「．
．．研究加給及技術津貼係政府為獎勵科技人員科技研究之工作補助費，此研究補助
費台端建議應改成單一薪俸核課綜合所得稅，以健全所得稅制，此案俟所得稅法修正
時，將建議上級單位參採．．．」如前所述，駁回檢舉訴願人之檢舉訴願，再度確認
中科院非軍職員工所領之品位加給、技術津貼為合於所得稅法第四條第八款為免稅所
得，而財政部及北區國稅局於民國八十三年一月二十二日始以北區國稅大溪審第八三
○○一二七二號函明確表示變更已往已核可免稅之處分。四、學說學理及裁判實務均
支持信賴保護原則之適用：鈞院在對中科院數千份判決書中，對信賴保護原則的定義
皆心證如下：「經查，行政法上所謂信賴保護原則，係指人民因相信既存之法秩序，
而安排其生活或處置其財產，則不能因嗣後法規之制定或修正，而而使其遭受不能預
見之損害，用以保護人民既得權益。本原則之適用，係在禁止新制定或修正的法規有
溯及既往之效力。」、「至所稱信賴保護原則，係指人民信賴政府機關之決定，就其
生活關係已有適當之安排，應給予保護或給予合理補償而言。」是以鈞院亦已明確認
定行政爭訟上有信賴保護原則之適用；而大法官吳庚博士在其所著「行政法之理論與
實用」論及「信賴保護原則為戰後在西德發展成功之原則，最先適用於授益性質行政
處分之撤銷或廢止，蓋相對人因此類處分獲有利益，一經撤銷自將遭受損害，故行政
機關撤銷授益處分時，應考慮補償相對人信賴部分有效存續之利益，其後此項原則經
該國憲法法院之不斷引用，且逐漸成為憲法層次之法則，不僅拘束行政部門，對立法
及司法部門亦有拘束力，故制定法規或適用法規均不得溯及既往發生效力，使人民更
為不利」。除此之外，城仲模博士在其主編之「行政法裁判百選」亦論及「信賴保護
原則，係指人民因相信既存之法秩序，而安排其生活或處置其財產，則不能因嗣後法
規之制定或修正，而使其遭受不能預見之損害，用以保護人民之既得權，並維護法律
尊嚴。信賴原則亦係一般法律原則，具有憲法層次效力，可拘束立法、司法及行政。
基於信賴保護原則，原則上禁止負擔性法律、命令或自治法規有溯及既往效力（基於
此，則八十三年一月二十二日北區大溪審第00000000函行政命令即違反此不
得溯及既往之原則）；亦適用於授益行政處分之職權撤銷與廢止；德國學說實務並認
為信賴保護亦可適用於行政規則，尤其是形式上已公開之行政規則；及一般法律生活
上已無重大疑義而予接受之司法及行政慣例；行政指導上禁反言法理亦係信賴保護原
則之適用。大致上須有（一）信賴基礎：即須先有一個令人民信賴之行政行為，如一
個有效之行政處分。（二）信賴表現：須人民因信賴該行政行為而為具體之信賴行為
，如運用財產而生法律之變動。（三）信賴值得保護：人民之信賴係基於善意，若該
行政處分具有瑕疵，並須非因過失而不知該瑕疵存在。在人民信賴值得保護之時，亦
須斟酌公益以決定其保護方法，我國實務界亦多所引用。以上法學學理，亦明確地支
持中科院非軍職員工應享有「信賴保護原則」之保護。五、刻意不布之函示，復牴觸
「租稅法律主義」無法律拘束力：財政部刻意不公布（六十八）台財稅三八五○一號
函如前揭所述理由外，財政部稅制委員會更於七十九、八十三、八十七年度所出版各
年度所得稅法令彙編及八十六年稅捐稽徵法令彙編中，以其首揭財政部（10.18.）台
財稅第七九○七一四三三四號函、財政部（8.）台財稅第八三一六○七六六一號
函、財政部（9.）台財稅第八七一九六五三六六號函、財政部（7.11.）第八六
一○七○○六九號函各函示，再三對全國人民揭示：「本部及各權責機關在民國某年
某月某日前發布所得稅釋示函令（稅捐稽徵釋示函令），凡未編入該各年度版之所得
稅法令彙編（稅捐稽徵法令彙編）中，自民國七十九年十一月五日、八十三年十月一
日、八十六年八月一日、八十七年十一月一日起，非經本部重行核定，一律不再援引
適用」，經原告詳查各該年度版之所得稅法令彙編（稅捐稽徵法令彙編）中，皆未列
入財政部六十八台財稅三八五○一函、行政院八十四年台八十四財三七○○七號函，
依上開各函示之意旨，應為無效之函示，必經各權責機關重新核定後，始重新生效，
故應對中科院非軍職員工，不具拘束力。就稅捐稽徵法第一條之一立法旨意，前述所
得稅法令彙編三函、稅捐稽徵法令彙編首揭函示，對據以申請之案件發生效力，且為
對納稅義務人有利者，應適用之。故北區國稅大溪審第00000000號函、財政
部（六八）台財稅三八五○一號函及行政院八四台財三七○○七號函（又皆未依中央
法規標準法第七條之規定送立法院備查）對中科院非軍職人員無拘束力，因此三函所
依據之財政部（六八）三八五○一號函違憲違法如前述，政府機關施政最忌反覆無常
，憲法層次「禁反言」原則，具有拘束立法、司法、行政三者之效力。六、一般人民
及輿論皆為中科院非軍職人員抱屈：工商時報於民國八十七年十月十二日刊出記者張
國仁以「為國家奉獻心力，卻被指為漏稅之徒」之新聞分析，可證人民充分信賴中科
院非軍職人員所領「品位加給、技術津貼」為免稅之研究補助，殆無疑義，行政法院
院長鍾曜唐先生亦認為系爭所得，應由國防部與財政部出面協商解決。七、監察院認
為對非軍職人員不公及為非可歸責於納稅義務人者之案件：監察院在（八五）院台財
字第二四五七號函中，亦調查指出桃園縣稅捐稽徵處大溪分處於八十年四月八日回覆
檢舉納稅義務人，亦認為研究加給係政府為獎勵科技人員科技研究工作之補助費（對
人民公開承認），而北區國稅局於八十二年四月十五日北區國稅三第八二○○七三○
七號函認「品位加給及技術津貼」可否適用所得稅法第四條第八款，亦有疑義：：應
採不溯既往原則，明定自：：所以本案未納稅，非可歸責於納稅義務人；又監察院分
別於民國八十七年十一月二十日（八七）院台財字第八七二二○○五八○號、及十二
月二十二日（八七）院台財字第八七二二○○六五八號函亦表明對中科院非軍職員工
之處置顯非公平，而係中科院及稅捐機關之行政疏失所致；就桃園縣稅捐稽徵處大溪
分處於八十年四月八日函覆檢舉人之函，中科院非軍職人員主觀上並無違章漏稅之故
意，應享有「信賴保護原則」之適用，因其為主管機關對人民之函示，非政府機關內
部建議函。八、恭請鈞院詳細審酌財政部賦稅署八十八年一月十八日台稅一發第八八
一八九五八二一號書函所載明：「．．．肇始於六十八年由該院員工具名檢舉該院非
軍職員工所領取品位加給及技術加給未依法納稅．．．迭遭人檢舉．．．」之事實證
據，證明本系爭案件係由人民依所得稅法第一○三條檢舉，但財政部為配合獲得國防
實質嚇阻戰略能力而有台財稅三八五○一號函授權中科院自行認定之作為，並未於法
定期間內滿足檢舉訴願人領取檢舉獎金的權利，復又損及中科院非軍職員工依法節稅
權、工作選擇權、生涯規劃財產處置權，已符合訴願法第二條行政處分的要件，已構
成核可的免稅行政處分十餘年如前述，殆無疑義；而負責中科院國稅稽徵業務的地方
機關桃園稅捐稽徵處大溪分處於八十年一月二十六日約談中科院，經中科院派員向承
辦人羅肇松解釋未扣稅引用法條後，羅先生表示理解，並願意摘錄要點向財政部賦稅
署回報；更於同年四月八日以載明：「：：研究加給係政府獎勵科技人員科技研究之
工作補助費．．．」的釋示公函，再度婉轉駁回檢舉訴願人的檢舉訴願，並以其法定
職權不開立核定稅額通知書補徵中科院所核發之研究補助（即品位加給或技術津貼）
，此一具有公法上效果之單方行政行為，又再度確認系爭研究補助是屬所得稅法第四
條第八款首段為獎勵研究而有免稅之適用，故由此可見長久以來該管核課稅捐機關之
所以不作為，也是因此見解而為之一確認之「不作為行政處分」（蓋作為或不作為俱
屬單方行政行為）。如參照鈞院就「信賴保護原則」所為「．．．人民相信既存之法
秩序．．．」「．．．人民信賴政府機關之決定．．．」意旨，則既存之法秩序與政
府機關之決定，已因有權解釋機關所為之行政處分而確立，致原告中科院非軍職員工
相信此一既存之法秩序，信賴此一政府機關之決定，而安排其生活或處置其財產，則
核課機關及其上級督導機關事後因主管人事之更替而認知有所不同，而改為核課之應
納所得，也不能因嗣後法規、命令之制定或修正，使原告遭受不能預見之損害，以保
護人民即原告之既得權益。而在此原則之適用下可知，縱然法令有所為的追溯規定，
但因已明確的禁止新制定或修正法規、命令有溯及既往之效力，使人民更為不利，舉
重所以明輕，是故被告所屬大溪稽徵所八十三年一月二十二日北區國稅大溪審第八三
○○一二七二號函件通知、八十四年八月十四日台財稅第八四一六四一四一八號函釋
暨行政院秘書長八十四年十月十七日台八十四財三七○○七號函釋，核定系爭所得品
位加給或技術加給為應納稅之重新認定，應於新處分作成之後方能發生效力，不能驟
然推翻前面既有法秩序，方足以維持人民對法秩序的信賴。而原告爭執的是八十一年
之所得稅，應有此信賴保護之適用，自不待言。被告刻意隱瞞此一對原告有利之事實
，尚祈鈞院就訴願法第二條行政處分的定義所形成的既存之法秩序及政府機關的決定
之事實，並依職權開言詞辯論並命令中科院參加訴訟後，判決撤銷原處分及訴願、再
訴願決定，以維原告權益等語。
被告答辯意旨略謂：一、中科院之預算雖分別依計畫編列人事費支應其員工之各項給
與，但實際上領受「科技品位加給」或「技術津貼」之非軍職人員，無論配屬之單位
或參與不同計畫，悉依該院所訂「科技人員品位加給支給標準表」、「技術員薪給標
準表」之等級，每月按職級定額領取「科技品位加給」或「技術津貼」。該院與其聘
僱人員之約定事項亦載明所指薪給，除實物代金及眷補費外，包括全部給與，是以該
院非軍職人員所領受之「科技品位加給」或「技術津貼」，核屬其因提供勞務所取得
之報酬，另被告於八十二年間曾派員前往該院現場瞭解結果，該院支付非軍職人員之
「科技品位加給」及「技術津貼」係採按月給付方式，原核定以系爭薪資所得（研究
補助費或品位加給）二四六、五八二元，併課當年度綜合所得額，核定應補稅額七、
一○○元，要無不合。二、又財政部六十八年十一月三十日台財稅第三八五○一號函
釋，就中科院發給研究人員之研究加給應否課徵所得稅有其明確闡釋，即依職級按月
定額發給者，應屬各該研究人員之薪資所得，應於給付時依法辦理扣繳，所得人並應
於年度結算申報時合併申報課稅，並自六十九年一月起適用。是「品位加給」屬薪資
所得應合併申報課稅已臻明確，原告主張顯係對法令之誤解。綜上所述，原告之訴為
無理由，請判決駁回等語。
    理  由
按中華民國政府或外國政府，國際機構、教育、文化、科學研究機構、團體，或其他
公私組織，為獎勵進修、研究或參加科學或職業訓練而給與之學金及研究、考察補
助費等所得，免納所得稅。但受領之獎學金或補助費，如係為授與人提供勞務所取得
之報酬，不適用之，為行為時所得稅法第四條第八款所規定。又凡公、教、軍、警、
公私事業職工薪資及提供勞務者之所得，為薪資所得，該項所得之計算，以在職務上
或工作上取得之各種薪資收入為所得額；前項薪資包括薪金、俸給、工資、津貼、歲
費、獎金、紅利、各種補助費及按月或按年分期給付之退休金或養老金。但為雇主之
目的，執行職務而支領之差旅費、日支費及加班費不超過規定標準者，及依同法第四
條規定免稅之項目，不在此限，復為同法第十四條第一項第三類所明定。查，本件原
告八十一年度綜合所得稅結算申報，被告以其漏報取自中科院之薪資所得計二四六、
五八二元，乃核定補徵稅額二三、二六八元。原告不服，就取自中科院薪資所得二四
六、五八二元部分，申經復查結果，嗣申請增列扶養親屬免稅額，經被告復查結果，
准予追認扶養親屬免稅額一二○、○○○元，變更核定補徵稅額七、一○○元，原告
仍不甘服，就取自中科院之薪資所得部分，循序提起行政訴訟，主張：本案原告所領
取之「品位加給」或「技術津貼」所得，其性質均屬所得稅法第四條第八款規定之研
究補助費，應合於免稅優惠之立法目的，依法免納所得稅。又該項所得，既經中科院
認定為免稅所得，自足堪信實。其給付之方式，在會計上乃依員工參與程度不同，分
別計算獎勵津貼之金額採按月給付，依財政部六十八年十一月三十日台財稅第三八五
○一號函釋，應屬免稅範圍。稽徵機關逐年至中科院查閱相關會計資料，亦對系爭所
得未予扣繳一節未予置理，中科院據以認定系爭研究補助費係屬免稅所得，應屬合法
、適當，稽徵機關於經過數年後始為應稅主張，有違信賴原則。又財政部至遲於六十
八年已經知悉中科院非軍職人員領有「品位加給」及「技術津貼」之事實，而在六十
九年至八十三年以前亦從未對「品位加給、技術津貼」開立核定稅額通知書或繳稅扣
繳憑單，更使人民信賴中科院非軍職員工所領之「品位加給、技術津貼」為免稅所得
，而有「信賴保護」之適用。又財政部既已發現知悉課稅資料之事實，如仍堅持「品
位加給、技術津貼」為所得稅法第八條第四款但書部分所稱核屬勞務所得，非免稅所
得，即應命各地稅捐稽徵機關於六十九年所得稅結算申報時，發現中科院非軍職員工
，仍未申報研究補助費之所得後，依稅捐稽徵法第三十條、第三十一條、所得稅法第
七十九條、第八十三條、第九十五條等有關法條為調查核定之法定行為，並開立「核
定稅額通知書」與中科院非軍職員工，為法定期間應為之作為，卻在長達十餘年中不
處分中科院非軍職員工所領「品位加給、技術津貼」之不作為事實，損害中科院非軍
職員工依法節稅權、工作選擇權、生涯規劃處置財產權，已符合訴願法第二條要件，
視同核可中科院非軍職員工所領「品位加給、技術津貼」為免稅之研究補助費。又刻
意不公布財政部（六十八）台財稅三八五○一號函示，牴觸「租稅法律主義」無法律
拘束力，且以及於法律規定有疑義而以命令補充時，應自新函令頒布之日生效，即應
自八十四年十月十八日起方得徵收云云。經查，人民有依法律納稅之義務，除非法律
明定得免納稅義務者外，稅捐單位對之課徵各類稅款，無違憲法第十九條、第一百七
十一條及中央法規標準法第十一條之規定，是中科院不論依何法源設立，其所屬人員
除非法律明定免徵所得稅外，自不得解免其納稅之義務。又行政法上所謂信賴保護原
則，係指人民因相信既存之法秩序，而安排其生活或處置其財產，則不能因嗣後法規
之制定或修正，而使其遭受不能預見之損害，用以保護人民之既得權益。本原則之適
用，係在禁止新制定或修正法規有溯及既往之效力。而所謂平等原則，係指相同之事
件應為相同之處理，不同之事件則應為不同之處理，除有合理正當之事由外，否則不
得為差別待遇，合先明。本件原告為中科院非軍職員工，八十一年度領取自中科院
薪資中之二四六、五八二元之研究補助費，為其所不爭，而中科院之預算雖分別依計
畫編列人事費支應其員工之各項給與，但實際上領受「品位加給」或「技術津貼」之
非軍職人員，無論配屬之單位參與不同計畫，均依該院所訂「科技人員品位加給支給
標準表」、「技術員薪給標準表」之等級，每月按職級定額領取科技品位加給或技術
津貼。且該院與其聘僱人員之約定事項亦載明所指薪給，除實物代金及眷補費外，包
括全部給與，其非軍職人員所領受之科技品位加給或技術津貼，核屬因提供勞務所取
得之報酬，應無行為時所得稅法第四條第八款免納所得稅規定之適用。況被告於八十
二年間派員前往該中科院瞭解結果，其支付非軍職人員之科技品位加給及技術津貼確
係按月給付方式，復經中科院八十一年十一月三日（八一）訓誠字第一六八七三號函
致被告，說明該院各類薪資扣繳所得稅狀況：「以該院於年度開始即訂有各項研究計
畫，並按照研究計畫逐月實施。各項研究計畫除一般經費外，為獎勵科技人員竭盡心
智參與研發工作，另編列研發人員研究補助費及技術津貼。為便利作業，研發人員研
究補助費係採按月發放方式，再經由成本歸戶手續，回歸計畫預算內（研究補助費採
個案給付，必將增加人力及作業之負擔，不符經濟效益）」等語。足見中科院給付非
軍職員工之品位加給及技術津貼之所得，屬經常性研究補助費給與，且依職級按月定
額支給，為提供勞務所取得之報酬，依首揭規定，核非免稅之薪資所得，被告依法發
單補徵稅款，並未逾稅捐稽徵法第二十一條所定核課期間，於法並無不合。而首揭所
得稅法之規定一直未變更，僅闡明該稅法之行政院及財政部之函釋變更，未及於法規
之制定或修正，則上開函釋之變更應追溯至首開稅法頒布時生效適用，自無行政法信
賴保護原則之適用，亦無從新適用之問題。又修正前訴願法第二條規定：「本法所稱
行政處分，謂中央或地方機關基於職權，就特定具體事件所為發生公法上效果之單方
行政行為。中央或地方機關對於人民依法聲請之案件，於法定期間應作為而不作為，
致損害人民之權利或利益者，視同行政處分。」，本件被告或其他稅捐稽徵機關就原
告之系爭所得並未曾作出任何免稅之行政處分；原告於被告為本件之核課前，亦未曾
就系爭所得向被告或其他稅捐稽徵機關依法聲請免稅，自無被告或其他稅捐稽徵機關
於法定期間應作為而不作為，致損害原告之權利或利益之情事，自不得視同行政處分
。另納稅義務人如有所得稅法第十四條第一項各類之所得，即應依同法第七十一條規
定申報納稅，而所得稅法第九十五條之規定，僅係為加強課稅資料之正確性，授予稽
徵機關調查及督促扣繳義務人對於扣繳報告之確實，是尚不因稽徵機關未為調查或督
促扣繳義務人，即認納稅義務人就其取得之所得不負申報納稅之義務，且已符合訴願
法第二條第二項要件，視同核可中科院非軍職員工所領「品位加給、技術津貼」為免
稅之研究補助費。又財政部之函令或解釋無論有無登載於其編之所得稅法令彙編及稅
捐稽徵法令彙編內，均與法律規定之效力不生影響，況上開函令或解釋並未免除本件
稅款之徵收，自亦不牴觸「租稅法律主義」。又被告八十二年四月十五日北區國稅三
第八二○○七三○七號函僅係該局對財政部之建議函，並非對外發布之有效函釋，不
因該建議函而使原告自始應負繳納所得稅之義務有所改變。綜上所述，被告依據首揭
法律規定，課徵原告本件系爭所得稅，無違信賴保護、禁反言及租稅法定主義等之規
定。原告主張，核無足採。本件原處分洵無違誤，一再訴願決定，遞予維持，俱無不
合。原告起訴意旨，難謂為有理由，應予駁回。又本件事證已臻明確，自無命中科院
參加訴訟，及行言詞辯論之必要，附此明。
據上論結，本件原告之訴為無理由，爰依行政訴訟法施行法第二條、行政訴訟法第九
十八條第三項前段，判決如主文。
中    華    民    國     八十九      年     十一     月     二十三      日
                    最 高 行 政 法 院  第 五 庭
                                審 判 長 法  官      廖  政  雄
                                         法  官      蔡  進  田
                                         法  官      趙  永  康
                                         法  官      林  清  祥
                                         法  官      姜  仁  脩
右  正  本  證  明  與  原  本  無  異
                                         法院書記官  張  惠  美
中    華    民    國     八十九      年     十一     月     二十三      日


司法院資訊處製作；財團法人民間司法改革基金會備份。
